臺灣高等法院民事判決　九十一年度重上字第二一八號
　　　上　訴　人　　台灣銀行
　　　法定代理人　　李勝彥
　　　訴訟代理人　　高進章
　　　被上訴人　　　其新特殊鋼有限公司
　　　兼法定代理人　乙○○
　　　被上訴人　　　甲○○
　　　　　　　　　　丙○○
右當事人間拆屋還地等事件，上訴人對於中華民國九十一年四月八日臺灣士林地方法
院九十年度重訴字第六六六號第一審判決提起上訴，本院判決如左：
    主    文
(一)原判決關於駁回上訴人後開第二項、第三項、第四項之訴部分，及該部分假執行之
  聲請，並該訴訟費用之裁判均廢棄。
(二)被上訴人乙○○應將坐落台北市○○段○○段三五八－一、三六五－一七地號土地
  上，如附圖所示Ａ、Ｂ面積各十．四０平方公尺及八六．三二平方公尺之建物（即
  門牌號碼為台北市○○街六三之一號）拆除，並將台北市○○段○○段三五八－一
  、三六五－一七地號之土地全部交還上訴人。
(三)被上訴人其新特殊鋼有限公司應自台北市○○街六三之一號房屋基地遷出。
(四)被上訴人乙○○、甲○○應再連帶給付上訴人新台幣拾柒萬陸仟伍佰陸拾元，及
  自民國九十年十二月一日起，至清償日止，按週年利率百分之五計算之利息。並自
  民國九十年十一月一日起，至返還土地之日止，按月連帶給付上訴人新台幣壹萬捌
  仟捌佰貳拾捌元。
(五)上訴人其餘上訴駁回。
(六)第一、二審訴訟費用除確定部分外，由被上訴人乙○○、甲○○連帶負擔十分之七
  ，被上訴人其新特殊鋼有限公司負擔十分之二，餘由上訴人負擔。
(七)本判決第二、三、四項命各該被上訴人給付部分，於上訴人以新台幣肆佰零伍萬元
　預供擔保後得假執行。
    事實及理由
一、本件上訴人主張：伊為臺北市○○段○○段三五八－一、三六五－一七地號土地
    （下稱系爭土地）之所有權人，被上訴人乙○○則為坐落於系爭土地上如附圖所
    示面積各十．四０平方公尺及八六．三二平方公尺建物（下稱系爭建物）之所有
    權人，乙○○前於民國八十六年一月十一日就系爭土地即與伊訂立租約，約定租
    金按訂約當期公告地價總額及租金率百分之五計算，每月新台幣（下同）二萬六
    千二百七十九元，嗣因系爭房屋有部分供住家用而適用優惠租金率，伊同意每月
    租金降為二萬一千零二十三元，租期自八十六年一月一日起至八十八年十二月三
    十一日止，被上訴人甲○○並為履行租約之連帶保證人，而系爭租約於八十八年
    十二月三十一日屆滿後，乙○○即不再續約，依系爭租約第二條之約定，乙○○
    與伊間自八十九年一月一日起已無租賃關係存在，乙○○前揭所有之系爭建物占
    有系爭土地即屬無權占有，爰依民法第一百八十四條、第七百六十七條前段之規
    定，訴請乙○○拆除系爭建物，返還所占用之系爭土地；又乙○○之配偶丙○○
    同住於系爭建物內，且乙○○復將系爭建物一樓出租予其所經營之其新特殊鋼有
    限公司（下稱其新公司）使用，爰併依民法第七百六十七條前段之規定，訴請其
    新公司、丙○○自系爭建物基地遷出；另乙○○自八十六年一月一日起迄八十八
    年十二月三十一日止承租期間均未給付租金，依系爭租約第四條第二項第四款約
    定，伊可加收欠租額百分之十之違約金，爰訴請乙○○與連帶保證人甲○○連帶
    給付租金六十七萬七千七百七十二元、違約金六萬七千七百五十二元、及自八十
    九年一月一日起至九十年十月三十一日止相當於租金之損害金四十七萬七百元本
    息，並自九十年十一月一日起至返還系爭土地之日止，按月連帶給付相當於租金
    之損害二萬三千五百三十五萬元等語。上開請求，原審除判命乙○○、甲○○應
    連帶給付七十四萬五千五百二十四元及自民國九十年十二月一日起至清償之日止
    ，按週年利率百分之五計算之利息外，駁回上訴人其餘之訴。上訴人就其敗訴部
    分提起上訴，被上訴人就敗訴部分，並未聲明不服，該部分已告確定。上訴人之
    上訴聲明為：(一)原判決關於駁回上訴人後開第二項、第三項、第四項之訴部分，
    及該部分假執行之聲請，暨訴訟費用之裁判均廢棄。(二)乙○○應將坐落台北市○
    ○段○○段三五八－一、三六五－一七地號土地上，如附圖即卷附台北市建成地
    政事務所土地複丈成果圖所示面積各十．四０平方公尺及八六．三二平方公尺之
　　建物（即門牌號碼為台北市○○街六三之一號）拆除，並將前開土地交還上訴人
　　。(三)被上訴人其新公司、丙○○應自台北市○○街六三之一號房屋基地遷出。(四)
    乙○○、甲○○應再連帶給付新台幣四十七萬零七百元，及自起訴狀繕本送達之
    翌日起至清償之日止，按年息百分之五計算之利息。並自九十年十一月一日起迄
    返還土地之日止，每月連帶給付二萬三千五百三十元。(五)上訴人願供擔擔保，請
    准宣告假執行。
二、被上訴人乙○○、丙○○、其新公司則以：乙○○自七十九年買受系爭建物後，
    即與上訴人訂立租約，三年續約一次，因八十六年續約後之租金過高，無力負擔
    ，始未繳納，而系爭土地由原臺灣省政府所有更名為臺灣銀行所有，涉及主體變
    更，乙○○對系爭土地應有優先承購權，且租期三年，不符基地租賃應以達成建
    築物使用之目的，對乙○○顯失公平，應屬無效等語，資為抗辯。對上訴人之上
    訴，答辯聲明為：駁回對造之上訴。
三、查本件上訴人主張系爭土地現為伊所有，乙○○則為系爭土地上之系爭建物所有
    權人，乙○○前於八十六年一月十一日向伊承租系爭土地，並訂有自八十六年一
    月一日起至八十八年十二月三十一日止為期三年之租賃契約，約定租金按訂約當
    期公告地價總額及租金率百分之五計算，每月租金二萬六千二百七十九元，嗣因
    乙○○租地符合優惠辦法，乃適用優惠租金率，每月租金降為二萬一千零二十三
    元，甲○○則為履行租約之連帶保證人，乙○○與其配偶丙○○同住於系爭建物
    內，及乙○○復將系爭建物一樓出租予其所經營之其新公司使用，暨系爭租約租
    期屆滿後，乙○○並未再續約，且自八十六年一月一日原承租日起，迄八十八年
    十二月三十一日租期屆滿期間均未給付租金等事實，業據提出與所述相符之系爭
    土地登記謄本、系爭建物登記謄本、系爭租約影本、戶籍謄本、臺灣省政府規定
    公有基地租金標準影本、乙○○申請書影本、切結書、其新公司基本資料影本、
    上訴人致乙○○函影本等件為證（見原審卷第二十一頁至三十三頁、九十一頁、
    一二九頁），並為被上訴人所不爭執，自堪信為真實。
四、本件兩造爭執者厥為系爭土地由臺灣省政府更名為上訴人所有時，被上訴人乙○
    ○有無優先承買權，及系爭為期三年之租地建屋租約，對承租人乙○○是否因期
    限過短不能達使用建築目的而顯失公平無效？應否再為給付損害金？其餘被上訴
　　人應否自系爭建物基地遷讓？分述如下：
  (一)系爭土地由臺灣省政府更名為上訴人所有時，被上訴人有無優先承買權部分：
    按基地出賣時，地上權人、典權人或承租人有依同樣條件優先購買之權，固為土
    地法第一百零四條第一項明文規定，惟本件系爭土地原為台灣省政府所有，由上
    訴人託管，嗣後因精省之故，經台灣省議會決議，將由上訴人託管之台灣省政府
    財產更名登記為上訴人所有，並經內政部及財政部分別以台內地字第八六０六
　　一０六號函及台財庫第八六００九一０一一號函准許變更在案，有各該函可稽（
　　見原審卷第一四六頁至第一四八頁）。系爭土地既係因精省而更名登記為上訴人
　　所有，並非由上訴人以買賣原因取得，自與前開土地法所定優先承買之要件有間
　　。是被上訴人據此主張優先承買權，尚無足採。
  (二)系爭為期三年之租地建屋租約，對承租人乙○○是否顯失公平而無效部分：
　(1)按城市地方，倘以在他人土地上有房屋為目的，而租用基地，無論係租地後自建
　　房屋，或承受前手之房屋而租用基地，皆應解為租地建屋契約，方符立法意旨（
　　最高法院七十四年度台上字第二五六二號判例參照）。本件系爭建物自民國三十
　　四年即已建築於系爭土地上，迄今已五十七年，乙○○於七十九年向前手買受系
　　爭建物後，除代付前手積欠上訴人之部分租金外，並即與上訴人訂立基地租約，
　　租期均三年一續，為兩造所不爭執，揆諸前開說明，上訴人與乙○○間，所訂立
　　者為應為租地建屋之契約。
  (2)乙○○與上訴人所訂之系爭租賃契約所定之期限，固為三年，惟依該租約第二條
    約定：租賃期間自民國八十六年一月一日起至八十八年十二月三十一日止，租期
    屆滿，租賃關係即行消滅。．．．甲方（即被上訴人）如有意續租，應於租期屆
    滿前一個月，向乙方（即上訴人）申請換約續租，．．。，有契約書可稽。而乙
    ○○於原審自陳其於七十九年間購買系爭建物時，前手尚欠上訴人款項，由其代
    付，並和上訴人訂立租約，但八十六年的租約因租金太高，無力負擔等語（見原
    審卷第八十三頁），於本院審理時，被上訴人亦陳稱上訴人與承租人訂立契約，
    是三年一訂，租期到期，承租人若提出續約，上訴人均不會拒絕，只是依公告現
    值調整租金而已等語（見本院卷第一０一頁），堪見系爭土地之租賃期限並非絕
    對僅止限為三年而已，於承租人欲續約時，租期即可更新，惟須換約一次，且續
    約與否，操之於承租之乙○○。易言之，乙○○若欲達在承租之土地上有房屋之
    目的，僅須於到期申請續約即可達其目的，並不致造成承租人乙○○之重大不利
    益，核與民法第二百四十七條之一規定有顯失公平之情形有別，自無租期部分無
    效可言。又三年換約一次，僅依公告地價按政府規定公有基地租金標準調整租金
    ，既為承租系爭土地多年之慣例，乙○○依慣例於換約承租後，再以租金過高為
　　由，拒不繳納租金，復於租期屆滿前不申請續約，此乃屬可歸責乙○○事由，若
　　該乙○○得以原訂約之租期過短，不能達其在承租之土地上有房屋之目的，有顯
　　失公平為由，主張約定租期部分無效而視為不定期之租賃契約，將導致上訴人非
　　有法定事由，無從終止租約取回租賃物，此當非乙○○與上訴人訂約時之本意，
　　亦非立法保護基地承租人之初衷，更非事理之平。系爭租地建屋之契約之租期既
　　非無效，其仍為定期租賃契約自明，被上訴人抗辯租期並未定期限，應至系爭建
　　物不堪使用，租期始屆滿者，諉無足採。
五、按民法第四百五十一條所定出租人於租期屆滿後須即表示反對之意思，始生阻止
    續租之效力。意在防止出租人於租期屆滿後，明知承租人就租賃物繼續使用收益
    而無反對之表示，過後忽又主張租賃關係消滅，使承租人陷於窘境而設，並非含
    有必須於租期屆滿時，始得表示反對之意義存在。故於訂約之際，訂明期滿後絕
    不續租，或續租應另訂契約者，仍難謂不發生阻止續約之效力（最高法院五十五
    年台上字第二七六號判例參照）。查：本件乙○○與上訴人之系爭租賃契約第二
    條既約定「租期屆滿時，租賃關係即行消滅，乙方不另行通知。甲方如有意續租
    ，應於租期屆滿前一個月，向乙方申請換約續租，逾期未換約，視為無意續租。
    甲方未辦理續約仍為使用，即為無權占有，應繳納使用補償金，並不得主張民法
    第四百五十一條之適用及其他異議。」，而乙○○於租期屆滿前一個月，並未向
    上訴人表明換約續租之意思，依契約約定租期屆滿，租賃關係即行消滅，揆諸前
    開判例意旨，乙○○與上訴人間之租賃契約應已消滅，乙○○於八十八年十二月
    三十一日租賃期間屆滿後，仍繼續使用系爭土地，自屬無權占有。從而上訴人以
    乙○○無權占有為由，本於所有權作用，請求乙○○拆屋還地，即有理由，應予
    准許。
六、乙○○承租系爭建物後，一樓出租予其經營之其新公司，二樓以上由其與配偶丙
    ○○共同使用居住，業據乙○○自承，且經原審至現場履勘屬實，並製作勘驗筆
    錄在卷（見原審卷第六十二頁、八十三頁），其新公司自屬現占有人，而乙○○
    自八十八年十二月三十一日租期屆滿後使用系爭建物既為無權占有，其新公司自
    無從由乙○○處取得合法使用權源，其新公司之使用，亦屬無權占有，是上訴人
    請求其新公司自系爭建物基地遷出，自屬有據。至上訴人請求丙○○遷讓部分，
    查丙○○為乙○○之妻，基於共同生活關係，隨同乙○○居住於系爭房屋內，應
    屬占有輔助人，依民法第九百四十二條規定，僅乙○○為占有人。上訴人一併請
    求丙○○遷讓交還系爭房屋，顯非正當（最高法院八十二年度台上字第三０五七
    號判決參照）。
七、查無權占有他人土地，可能獲得相當於租金之利益，為社會通常之觀念，本件乙
    ○○自八十九年一月一日起，即無權占有系爭土地，其因使用而獲有相當租金之
    利益，致上訴人受有相當於租金之損害，上訴人本於侵權行為法則，請求相當於
    租金之損害，即無不合。而甲○○為租賃契約之連帶保證人，上訴人請求甲○○
    與乙○○連帶給付，亦屬正當。查兩造於租賃期間之每月租金，雖因符合優惠辦
    法而由二萬六千二百七十九元減為二萬一千零二十三元，此為上訴人所是承，惟
    此係指有租賃關係存在，始有優惠可言，若係無權占有，應無優惠辦法適用之餘
    地。本件系爭土地八十九年之公告地價為五萬八千四百元，申報地價為四萬六千
    七百二十元，有台北市建成地政事務所九十年十一月八日函可稽（見原審卷第二
    十八頁），上訴人雖主張系爭土地為公有土地，應依平均地權條例施行細則第二
    十一條規定，應以該宗土地之公告地價為申報地價，惟公有土地以公告地價為申
    報地價，係以公有土地不須申報為原則之便宜措施，本件上訴人就系爭土地既已
    為地價之申報，且依前臺灣省政府規定公有基地租金標準上，亦係以當期土地申
    報地價年息百分之五計收（見原審第三十頁），是本件上訴人主張依前臺灣省規
    定公有基地租金標準即申報地價年息百分之五計算損害，自應以申報地價四萬六
　　千七百二十元為計算標準。查系爭土地位置，其附近有雙連國小、興城公園、靜
　　修女中，鄰近重慶北路，業經原審現場履勘，並製有勘驗筆錄，本院參酌系爭土
　　地之公告現值高達一千二百九十六萬元，認上訴人請求依原臺灣省規定公有基地
　　租金標準即申報地價年息百分之五計算損害金，尚屬合理。依此計算，乙○○、
　　甲○○每月應連帶給付上訴人一萬八千八百二十八元（46720*96.72*0.05/12＝1
　　8828，元以下四捨五入），上訴人請求自八十九年一月一日起至九十年十月三十
　　一日止之補償金三十七萬六千五百六十元（18828*20＝376560），及自九十年十
　　一月一日起至返還土地日止，按月連帶賠償一萬八千八百二十八元，即屬有據。
　　逾此部分之請求為無理由。
八、綜上所述，上訴人基於所有權作用及侵權行為法則，請求被上訴人乙○○應將系
　　爭房屋拆除，並返還系爭土地於上訴人，及請求乙○○、甲○○連帶給付於三十
　　七萬六千五百六十元及自九十年十一月一日起至返還土地日止，按月連帶給付一
　　萬八千八百二十八元部分為有理由，應予准許。逾此部分，為無理由，應予駁回
　　。另請求其新公司遷出，為有理由，請求丙○○遷讓，則非屬正當。原審就前開
　　應予准許之部分，為上訴人敗訴之判決，於法尚有未洽，上訴意旨求予廢棄改判
　　，為有理由，爰依法改判如主文第二項至第四項所示。至於上訴人請求不應准許
　　之部分，原審為上訴人敗訴之判決，經核並無不合，上訴意旨，指摘原判決此部
　　分不當，求予廢棄改判，為無理由，應予駁回上訴。
九、本件上訴人陳明願供擔保，聲請宣假執行，就其勝訴之部分，於法並無不合，爰
　　酌定相當之金額，准許之。
十、本件事證已臻明確，兩造其餘攻擊防禦方法及所提證據資料，經逐一審酌對前開
　　論斷結果無礙，爰不再一一論述，併予敘明。
據上論結，本件上訴為一部有理由，一部無理由，爰依民事訴訟法第四百五十條、第
四百四十九條第一項、第七十九條但書、第四百六十三條、第三百九十條第二項，判
決如主文。
中　　　華　　　民　　　國　　九十一　　年　　　十　　　月　　　八　　　日
                              民事第八庭
                          　　　　審判長法　官　鄭　三　源
                          　　　　　　　法　官　郭　松　濤
                          　　　　　　　法　官　周　美　月
右正本係照原本作成。
被上訴人如不服本判決，應於收受送達後二十日內向本院提出上訴書狀，其未表明上
訴理由者，應於提出上訴後二十日內向本院補提理由書狀（均須按他造當事人之人數
附繕本）上訴時應提出委任律師或具有律師資格之人之委任狀；委任有律師資格者，
另應附具律師及格證書及釋明委任人與受任人有民事訴訟法第四百六十六條之一第一
項但書或第二項（詳附註）所定關係之釋明文書影本。
中　　　華　　　民　　　國　　九十一　　年　　　十　　　月　　　九　　　日
　　　　　　　　　　　　　　　　　　　　書記官  陳　啟　文
附註：
民事訴訟法第四百六十六條之一（第一項、第二項）：
對於第二審判決上訴，上訴人應委任律師為訴訟代理人。但上訴人或其法定代理人具
有律師資格者，不在此限。
上訴人之配偶、三親等內之血親、二親等內之姻親，或上訴人為法人、中央或地方機
關時，其所屬專任人員具有律師資格並經法院認為適當者，亦得為第三審訴訟代理人
。
